【裁判字號】    92,台非,297
【裁判日期】    920815
【裁判案由】    違反毒品危害防制條例
【裁判全文】
最高法院刑事判決                                九十二年度台非字第二九七號
    上  訴  人  最高法院檢察署檢察總長
    被      告  甲○○
                乙○○
                丙○○
右上訴人因被告等違反毒品危害防制條例案件，對於臺灣雲林地方法院中華民國九十
二年五月八日第一審確定判決（九十二年度訴字第四八號，公訴案號：臺灣雲林地方
法院九十一年度偵字第三四三二號），認為部分違法，提起非常上訴，本院判決如左
：
    主  文
上訴駁回。
    理  由
非常上訴理由稱：「一、按判決不適用法則或適用不當者，為違背法令。刑事訴訟法
第三百七十八條定有明文。又毒品危害防制條例第十九條第一項規定：『犯第四條至
第九條、第十二條、第十三條或第十四條第一項、第二項之罪者，其供犯罪所用或因
犯罪所得之財物，均沒收之』，故該條項有關沒收之規定，係刑法第三十八條第一項
第二款、第三項之特別規定，採義務沒收主義，故供犯該項所列之罪所用之物，如屬
於犯人所有，即應沒收，並不以專供犯罪之用為限（參見貴院九十二年度台上字第二
０四三號、及九十年度台非字第五九號判決意旨）。惟原判決竟以：『至於扣案之行
動電話七支、行動電話ＳＩＮ卡二片，被告甲○○、丙○○雖以其中之行動電話作為
本案販毒之聯絡工具，但該行動電話既係供日常聯絡之用，並非專供本案販毒之用，
故不併予宣告沒收』等情，為理由不予宣告沒收，應予沒收而未予沒收，揆諸上開說
明，原判決顯有適用法則不當之違法。二、原判決認定：『再於同年（指民國九十一
年）八月十三日中午十二時許，由乙○○將甲○○販賣予（與）陳有慶之毒品海洛因
，運送至雲林縣北港鎮○○路台糖加油站，交予偕同徐宏益到場之陳有慶，再由陳有
慶交付三千元予乙○○（附表編號16.部分）。至九十一年八月十三日下午一時十分許
，為警在上址台糖加油站查獲徐宏益及陳有慶持有毒品海洛因乙小包』，足見買賣雙
方已完成毒品交易，該包海洛因已非被告甲○○與乙○○所有，而改由徐宏益及陳有
慶持有，詎原判決竟對甲○○、乙○○就徐宏益及陳有慶所持有之海洛因宣告沒收，
顯係張冠李戴，沒收對象錯誤，仍有適用法則不當之違法。三、案經判決確定，應依
刑事訴訟法第四百四十一條、第四百四十三條提起非常上訴，以資糾正」等語。
本院按非常上訴，係為糾正刑事案件之審判違背法令，而統一法令之適用，故非常上
訴應以該刑事案件之審判係違背法令為理由。至所謂審判違背法令，係指其審判程序
或其判決之援用法令，與當時應適用之法令有所違背而言。換言之非常上訴審所稱之
審判違背法令，係指顯然違背法律明文所定者而言，若僅是法文上有發生解釋上之疑
問，致因法文解釋之不同，而產生不同之法律上見解，尚不得謂為審判違背法令，而
據為提起非常上訴之理由。又刑罰法令關於沒收之規定，兼採職權沒收主義與義務沒
收主義。職權沒收，係指法院就屬於被告所有，供犯罪所用、預備用或因犯罪所得之
物，仍得本於職權斟酌是否宣告沒收，例如刑法第三十八條第一項第二款、第三款、
第三項前段等規定屬之。義務沒收，則又可分為絕對義務沒收與相對義務沒收。前者
指凡法條有：「不問屬於犯人與否，沒收之」之特別規定者屬之，法院就此等物品是
否宣告沒收，並無斟酌餘地，除已證明滅失者外，不問屬於犯人與否或有無查扣，均
應宣告沒收，例如刑法第三十八條第一項第一款、第二項、第二百條、第二百零五條
、第二百零九條、第二百十九條、第二百六十六條第二項、毒品危害防制條例第十八
條第一項前段等規定屬之；後者，供犯罪所用、預備用或因犯罪所得，以屬於被告所
有者為限，始應予以沒收，例如毒品危害防制條例第十九條第一項前段是。則依毒品
危害防制條例第十九條第一項前段：「犯第四條至第九條、第十二條、第十三條或第
十四條第一項、第二項之罪者，其供犯罪所用或因犯罪所得之財物，均沒收」之規定
宣告沒收者，以屬於被告所有之供犯罪所用或因犯罪所得之物為限。至於該法條所稱
之供犯罪所用之物，是否以專供犯上開犯罪所用者為限，始得宣告沒收，抑或凡供上
開犯罪所用之物，即應沒收，乃對法文解釋之不同，致產生不同之法律見解，尚難執
此法律見解之不同，據為提起非常上訴之理由。而檢察官援引提起本件非常上訴之本
院九十年度台非字第五九號判決、九十二年度台上字第二０四三號判決，均未採為判
例，非常上訴意旨一、以前述法文解釋不同，所產生之不同法律見解，指摘原判決就
扣案行動電話七支、行動電話SIN 卡二片，未併予宣告沒收，有應予沒收而未沒收之
適用法則不當之違法，並無理由。況且非常上訴審係以原確定判決所確認之事實為基
礎，以判斷其適用法律有無違誤。依原確定判決所確認之事實，其中祇有一次係使用
行動電話聯絡販售第一級毒品海洛因，其事實乃：「九十一年八月十三日下午某時，
由無購買真意之徐宏益配合警方撥打甲○○之0000000000號行動電話，向
甲○○佯稱欲購買新臺幣三千元之毒品海洛因，雙方約定在雲林縣北港鎮五路財神廟
前交易，甲○○與丙○○基於犯意之聯絡，於同日下午三時四十五分許，由甲○○委
請丙○○將海洛因送至前揭約定地點，故由劉家維駕駛車號七Ｂ｜一五七八號自小客
車，搭載丙○○帶甲○○所交付之手機一支及裝有毒品海洛因七包之大衛杜夫香煙
盒一只，欲將甲○○販賣予徐宏益之三千元毒品海洛因，運送至上址五路財神廟，惟
劉家維駕車行經北港鎮○○路與公園路路口時，為事先前往埋伏之員警當場逮獲，並
扣得前開裝有毒品海洛因七包之大衛杜夫香煙盒一只，因而未遂。嗣於同日下午四時
三十分許，為警循線在雲林縣北港鎮○○路一一八號十樓之五甲○○居所，當場查獲
甲○○持有電子磅秤一台、毒品分裝鏟管三支、殘留毒品海洛因之分裝袋五個、毒品
安非他命吸食器一組、分裝袋二大包、毒品研磨機一台、行動電話六支、行動電話Ｓ
ＩＭ卡二片、販賣毒品記帳單十二張、第一級毒品海洛因四包（淨重共約０‧七三公
克）、第二級毒品安非他命二包（毛重共約四‧四六公克）等物（均已扣案），因而
獲悉上情。」，並未認定扣案之行動電話七支、行動電話ＳＩＭ卡二片屬於被告甲○
○、丙○○或乙○○所有。則依原確定判決所確認之上開事實為基礎，該判決未適用
沒收法則對上開行動電話七支及行動電話ＳＩＭ卡二片併予宣告沒收，於法亦無不合
。則原確定判決上開不予宣告沒收之理由說明，既不影響該部分物品不適用毒品危害
防制條例第十九條第一項前段沒收法則之結果，仍非得據此為提起非常上訴之理由。
次查毒品危害防制條例第十八條第一項前段：「查獲之毒品，不問屬於犯人與否，均
沒收銷燬之」之規定，乃刑法第三十八條第一項第一款之特別規定，此所稱「查獲」
之毒品，係指有罪判決書於事實欄內，已經認定為被告有罪事實之毒品，即足當之，
不以仍屬於被告所有者為限。原確定判決既認定在雲林縣北港鎮○○路台糖加油站前
查獲徐宏益、陳有慶持有之海洛因毒品一小包，係甲○○委請乙○○，而與陳某共同
售賣予陳有慶之毒品，則該包海洛因，自係認定甲○○、乙○○有罪事實所依憑之毒
品，原確定判決於論處甲○○、乙○○共同連續販賣第一級毒品罪刑時，依毒品危害
防制條例第十八條第一項前段規定，就上開毒品併為沒收銷燬之諭知，於法並無不合
。非常上訴意旨二、執此指摘原判決適用法則不當，亦無理由。綜上所論，本件非常
上訴，難認為有理由，應予駁回。
據上論結，應依刑事訴訟法第四百四十六條，判決如主文。
中      華      民      國    九十二    年      八      月     十五     日
                              最高法院刑事第一庭
                                  審判長法官  施  文  仁
                                        法官  林  永  茂
                                        法官  蕭  仰  歸
                                        法官  洪  文  章
                                        法官  花  滿  堂
      右正本證明與原本無異
                                              書  記  官
中      華      民      國    九十二    年      八      月    二十五    日


司法院資訊處製作；財團法人民間司法改革基金會備份。
